臺灣臺東地方法院民事判決　　　　　　　100年度訴字第108號
原　　　告　聯邦商業銀行股份有限公司
法定代理人　李憲章
訴訟代理人　郭雅慧
被　　　告　尤寶貴
　　　　　　尤貴梅
　　　　　　劉啟平
　　　　　　張明高
上列當事人間請求撤銷贈與等事件，本院於民國100年11月23日
言詞辯論終結，判決如下：
    主      文
被告尤寶貴與被告尤貴梅間，就坐落臺東縣臺東市○○段一五二
二地號土地（權利範圍全部）及其上同段五九建號即門牌號碼：
臺東縣臺東市○○路九一巷一一號建物（權利範圍全部），於民
國九十五年二月二十一日所為之贈與行為及同年三月七日所為所
有權移轉登記行為均應予撤銷，被告尤貴梅應將上開所有權移轉
登記塗銷。
確認被告尤貴梅與被告劉啟平間，就坐落臺東縣臺東市○○段一
五二二地號土地（權利範圍全部）及其上同段五九建號即門牌號
碼：臺東縣臺東市○○路九一巷一一號建物（權利範圍全部），
於民國一百年五月二十四日所為之買賣行為不存在，被告劉啟平
應將民國一百年六月八日經臺東地政事務所以買賣為登記原因之
所有權移轉登記塗銷。
確認被告尤貴梅與被告張明高間，就坐落臺東縣臺東市○○段一
五二二地號土地（權利範圍全部）及其上同段五九建號即門牌號
碼：臺東縣臺東市○○路九一巷一一號建物（權利範圍全部）所
為權利價值新臺幣參佰萬元抵押登記所擔保之債權不存在，被告
張明高應將民國一百年五月二十六日經臺東地政事務登記之抵押
權設定塗銷。
訴訟費用由被告尤寶貴、尤貴梅連帶負擔百分之八，被告尤貴梅
、劉啟平連帶負擔百分之四十六，被告尤貴梅、張明高連帶負擔
百分之四十六。
    事實及理由
壹、程序部分：
    本件被告經合法通知，均未於最後言詞辯論期日到場，核無
    民事訴訟法第386條所列各款情形，爰依原告之聲請，由其
    一造辯論而為判決。
貳、實體部分：
一、原告起訴主張：
  (一)被告尤寶貴前向原告請領現金卡及信用卡使用，分別於民國
    95年2月27日及同年3月7日最後一次繳款後即停止繳款，未
    依約清償，分別積欠原告信用卡消費款新臺幣（下同）8 萬
    9,965元、現金卡帳款9萬8,235元及應依信用卡契約及現金
    卡契約約定計算之遲延利息，經原告訴請返還上開本金及遲
    延利息，業經臺灣桃園地方法院（下稱桃園地院）以96年度
    桃簡字第1242號第一審判決確定在案。
  (二)原告於100年5月12日查詢原屬尤寶貴所有坐落臺東縣臺東市
    ○○段1522地號土地（權利範圍全部）及其上同段59建號建
    物（即門牌號碼為臺東縣臺東市○○路91巷11號，權利範圍
    全部，以下與上揭土地合稱系爭房地）之登記資料時，始得
    知尤寶貴於其停止繳息前，於95年 2月21日以贈與為發生原
    因，於95年3月7日將系爭房地所有權移轉登記予被告尤貴梅
    （下稱系爭贈與行為），而尤寶貴將系爭房地無償贈與尤貴
    梅後，名下無其他具實益可供執行財產，已陷於無資力，顯
    有害及原告對尤寶貴之債權，爰依民法第244條第 1項及第4
    項之規定，請求撤銷尤寶貴及尤貴梅間贈與行為及所有權移
    轉登記行為，尤貴梅應塗銷上開所有權移轉登記。
  (三)原告於查詢得知尤寶貴於95年將系爭房地贈與予尤貴梅後，
    於100年5月18日起即開始與被告尤寶貴家人聯繫，亦於同年
    5月24日與尤貴梅電話聯繫，尤寶貴家人及尤貴梅告知原告
    之催收人員，將設法借款代償，詎原告於100年6月15 日重
    新查詢系爭房地所有權異動索引，復得知尤貴梅竟於100年5
    月24日以買賣為發生原因，於100年6月7日將系爭房地所有
    權移轉登記予被告劉啟平，另於100年5月23日以向被告張明
    高借貸300萬元為由，將系爭房地設定抵押權300 萬元予被
    告張明高，並於100年5月26日完成普通抵押權設定登記。由
    上開買賣及抵押權設定之時點，顯係尤貴梅於接獲原告告知
    系爭房地將訴請撤銷贈與回復尤寶貴名下進行執行拍賣等情
    後，與劉啟平、張明高因通謀虛偽意思表示所為之行為，尤
    貴梅與劉啟平間並無買賣之真意，因通謀虛偽意思表示所為
    之買賣行為，應屬無效，另尤貴梅與張明高間實際上並無消
    費借貸300萬元之事實，張明高就系爭房地所設定普通抵押
    權所擔保之債權並不存在，且渠等因通謀虛偽意思表示所設
    定抵押權亦屬無效，爰依民法第87條及民事訴訟法第247條
    之規定請求本院擇一判決確認尤貴梅與劉啟平間就系爭房地
    之買賣行為不存在，劉啟平應塗銷所有權移轉登記；確認尤
    貴梅與張明高間就系爭房地所設定300萬元抵押權所擔保之
    債權不存在，張明高應塗銷抵押權登記。
  (四)並聲明：如主文第1項、第2項及第3項所示。
二、被告均未於言詞辯論期日到場，亦未提出書狀作任何聲明或
    陳述。
三、本院得心證之理由如下：
  (一)原告主張尤寶貴向其請領信用卡及現金卡消費使用後，於95
    年 2月27日及95年3月7日最後一次繳款後，即未依約清償，
    尤寶貴竟於95年3月7日將其所有系爭房地權利範圍全部，以
    贈與為登記原因而移轉登記予尤貴梅，致使尤寶貴名下已無
    財產可供執行以清償積欠原告之債務；尤寶貴上開積欠原告
    之帳款經原告起訴請求，業經桃園地院第一審判決尤寶貴應
    給付其9萬8,235元及自95年9月13日起至95年10月12日止，
    按週年利率12.28％計算之利息，暨自95年10月13日起至清
    償日止，按週年利率20％計算之利息；給付其8萬9,965元，
    及自96年3月14日起至清償日止，按週年利率19.71％計算之
    利息確定在案；而原告查知尤寶貴與尤貴梅間系爭贈與行為
    後，經電話催收人員與尤寶貴家人及尤貴梅聯絡後，尤貴梅
    竟於100年5月26日以買賣為登記原因而移轉登記予劉啟平、
    嗣於同年6月8日再以向張明高消費借貸300萬元為由，就系
    爭房地設定普通抵押權予張明高完成抵押權設定登記等情，
    此有原告所提出桃園地院桃園簡易庭96年10月18日96年度桃
    簡字第1242號宣示判決筆錄暨確定證明書、系爭房地登記謄
    本、臺東縣臺東地政事務所網路申領異動索引、臺東縣土地
    建物異動清冊、歷史帳單查詢表、存摺存款明細表及聯邦銀
    行債權管理部電催中心催收動作記錄報告表等件影本（見本
    院卷第7頁至第24頁）為證，並有本院依職權調閱尤寶貴95
    年至99年間稅務電子閘門財產所得調件明細表及函調結果即
    臺東縣臺東地政事務所100年8月30日東地所登記字第100000
    5585函暨系爭房地於95年、100年間辦理贈與、買賣、設定
    等申請登記之原案件影本（見本院卷第56頁至第89頁及第
    115頁至第119頁）在卷可參，堪信屬實。
  (二)被告尤寶貴、尤貴梅間之系爭贈與行為與所有權移轉登記行
    為，為無償行為，且有害及債權人權利，原告依民法第244
    條第1項及第4項請求撤銷及請求尤貴梅回復原狀即塗銷系爭
    房地之所有權登記，均為有理由，應予准許。
    1.按稱贈與者，謂當事人約定，一方以自己之財產無償給與
      他方，他方允受之契約，民法第406條定有明文。次按債
      務人所為之無償行為，有害及債權者，債權人得聲請法院
      撤銷之。債權人依第1項或第2項之規定聲請法院撤銷時，
      得並聲請命受益人或轉得人回復原狀。又前條撤銷權，自
      債權人知有撤銷原因時起， 1年間不行使，或自行為時起
      ，經過10年而消滅，民法民法第244條第 1項、第4項前段
      、第245 條分別定有明文。該項法定期間為除斥期間，其
      時間經過時權利即告消滅。此項除斥期間有無經過，縱未
      經當事人主張或抗辯，法院亦應先為調查認定，以為判斷
      之依據（最高法院85年台上字第1941號判例參照）。
    2.經查，原告主張其係於100年5月12日調查尤寶貴財產資料
      時始知系爭房地已由尤寶貴贈與予尤貴梅之事實、嗣其於
      同年5月18日起開始與尤寶貴家人聯繫後，於同年6月15日
      再查系爭房地資料時，方知悉系爭房地已再移轉予劉啟平
      並有設定抵押權予張明高等情，業據其提出系爭房地登記
      第二類謄本（列印時間為100年6月15日）影本（見本院卷
      第7頁至第10頁）附卷為據，堪可信實。而原告係於100年
      7 月12日提起本件訴訟，此有原告民事起訴狀上本院收狀
      戳為憑（見本院卷第 3頁），是本件原告訴請撤銷尤寶貴
      、尤貴梅間就系爭房地之贈與行為及所有權移轉登記行為
      ，並請求回復原狀，尚未逾上揭民法第245條所定1年除斥
      期間，應屬適法有據，先此敘明。
    3.原告主張尤寶貴於95年 2月27日及95年3月7日最後一次繳
      款後，即未依約清償，分別積欠原告信用卡消費款8萬9,9
      65元、現金卡帳款9萬8,235元，復於95年3月7日將其所有
      系爭房地權利範圍全部，以贈與為登記原因移轉登記予尤
      貴梅，係以無償行為害及債權人之權利等情，此有原告所
      提出及本院依職權函調如上揭(一)、所示之證據資料為憑，
      且尤寶貴、尤貴梅經合法通知，均未於言詞辯論期日到場
      爭執，復未提出任何書狀答辯以供本院斟酌，應認原告之
      主張為真實。
    4.從而，原告請求撤銷尤寶貴與尤貴梅間之系爭贈與行為及
      所有權移轉登記行為，並請求尤貴梅塗銷系爭房地於95年
      3月7日所為之登記，均屬有據，為有理由，應予准許。
  (三)被告尤貴梅、劉啟平間於100年5月24日所為之買賣行為不存
    在，被告尤貴梅、張明高間就系爭房地於100年5月26日設定
    抵押權所擔保之債權300萬元不存在，原告依民事訴訟法第
    247條請求確認上開買賣行為及擔保債權不存在，並請求被
    告劉啟平、張明高分別塗銷系爭房地之所有權登記及抵押權
    登記，為有理由，應予准許。
    1.按當事人主張有利於己之事實者，就其事實有舉證之責任
      。但法律別有規定，或依其情形顯失公平者，不在此限。
      民事訴訟法第277條定有明文。消極確認之訴，應由被告
      負立證之責，即確認法律關係不存在之訴，如被告主張其
      法律關係存在時，應由被告負舉證責任（最高法院19年上
      字385號、42年台上字第170號判例意旨參照）。換言之，
      原告以被告 2人間之債權債務關係為不存在，提起訴訟，
      依上說明，仍應由被告就上開法律關係存在，負舉證證明
      之責，如被告不能立證，則原告之訴即應認為有理由，無
      庸立行立證。
    2.經查，原告主張被告尤貴梅、劉啟平間於100年 5月24 日
      所為之買賣行為不存在及被告尤貴梅、張明高間就系爭房
      地於100年 5月26日設定抵押權所擔保之債權300萬元不存
      在，揆諸上開規定及判例意旨，尤貴梅、劉啟平自應就彼
      間之買賣行為存在、尤貴梅、張明高自應就彼間抵押權所
      擔保之債權存在負舉證之責，然渠等均未舉證以實其說，
      且原告此部所主張之事實，尤貴梅、劉啟平、張明高經合
      法通知，均未於言詞辯論期日到場爭執，復未提出任何書
      狀以供本院斟酌，依民事訴訟法第280條第3項、第1項應
      認原告之上開主張為真實，是原告主張上開買賣行為不存
      在及抵押權所擔保之債權不存在，即非無據，應可信實。
      而上開買賣行為既不存在，則劉啟平自非系爭房地之所有
      權人，又抵押權係從屬於其所擔保債權存在，茲因擔保債
      權既不存在，則擔保債權之抵押權自不復存在，故原告請
      求確認上開買賣行為及擔保債權不存在並請求塗銷系爭房
      地分別於100年6月8日及同年5月26日所為之所有權移轉登
      記及抵押權設定登記，均屬有據，應為可取。
    3.從而，原告請求確認尤貴梅與劉啟平間之買賣行為不存在
      及確認尤貴梅與張明高間抵押權所擔保之 300萬元債權不
      存在，並請求劉啟平塗銷系爭房地於100年 6月8日所為之
      所有權移轉登記及請求張明高塗銷系爭房地於100年5月26
      日所為之抵押權設定登記，均為有理由，應予准許。
四、綜上所述，原告主張被告尤寶貴、尤貴梅間之系爭贈與行為
    及所有權移轉登記行為，均為無償行為，且有害及債權人之
    權利，原告依民法第244條第1項及第4項請求撤銷及請求尤
    貴梅回復原狀即塗銷系爭房地之所有權登記，為有理由，應
    予准許。又被告尤貴梅、劉啟平間於100年5月24日所為之買
    賣行為不存在，被告尤貴梅、張明高間就系爭房地於100年5
    月26日設定抵押權所擔保之債權300萬元不存在，原告依民
    事訴訟法第247條請求確認上開買賣行為及擔保債權不存在
    ，並請求被告劉啟平、張明高分別塗銷系爭房地之所有權登
    記及抵押權登記，均為有理由，應予准許。
五、本件事證已臻明確，兩造其餘攻擊防禦方法及未經本院援用
    之證據，核與判決之結果不生影響，爰不予逐一論駁，併此
    敘明。
據上論結，原告之訴為有理由。依民事訴訟法第385條第1項前段
、第78條、第85條第2項，判決如主文。
中    華    民    國   100    年    11    月    30    日
                  民事庭  審判長法  官  李芳南
                                法  官  陳世源
                                法  官  楊憶忠
以上正本係照原本作成。
如對本判決上訴，須於判決送達後20日內向本院提出上訴狀，如
委任律師提起上訴者，應一併繳納上訴審裁判費。
中    華    民    國   100    年    11    月    30    日
                                書記官  林建成